【裁判字號】    99,訴,783
【裁判日期】    990423
【裁判案由】    毒品危害防制條例
【裁判全文】
臺灣臺中地方法院刑事判決               99年度訴字第783號
公  訴  人  臺灣臺中地方法院檢察署檢察官
被      告  乙○○
上列被告因毒品危害防制條例案件，經檢察官提起公訴（98年度
毒偵字第4500號），被告於準備程序就被訴事實為有罪之陳述，
本院合議庭裁定由受命法官獨任逕行簡式審判程序，並予判決如
下：
    主    文
乙○○施用第一級毒品，累犯，處有期徒刑拾壹月，扣案之第一
級毒品海洛因壹包（含包裝袋，毒品部分驗餘淨重零點零柒壹公
克）沒收銷燬之，注射針筒壹支沒收。又施用第二級毒品，累犯
，處有期徒刑伍月，扣案之吸食器貳支沒收。主刑部分應執行有
期徒刑壹年貳月。
    犯罪事實
一、乙○○前於民國九十一年間，曾因施用毒品案件，經本院裁
    定送觀察、勒戒後，認無繼續施用毒品傾向，於九十一年二
    月二十七日因觀察、勒戒執行完畢釋放出所，並由臺灣臺中
    地方法院檢察署檢察官以九十一年度毒偵字第三六一號為不
    起訴處分確定；復於九十一年間，再因施用毒品案件，經本
    院裁定送觀察、勒戒後，認有繼續施用毒品之傾向，復由本
    院續以九十二年度毒聲字第四五六號裁定送強制戒治一年，
    嗣因適用修正後之毒品危害防制條例，而於九十三年一月九
    日報結未予執行，但其所涉刑責部分，則經本院以九十二年
    度訴字第六五七號判處有期徒刑一年二月、八月，並定應執
    行刑為有期徒刑一年八月確定，嗣因減刑條例之施行，其前
    揭所犯施用毒品案件所處有期徒刑一年二月、八月均經本院
    以九十六年度聲減字第四九六０號裁定減刑二分之一，並定
    應執行刑為有期徒刑九月確定，後此案並與其前所犯違反懲
    治盜匪條例案件經撤銷假釋所餘殘刑四年三月又五日接續執
    行，甫於九十七年十月八日因縮刑期滿執行完畢；詎乙○○
    猶不知悛悔戒絕，其明知毒品海洛因業經公告列為毒品危害
    防制條例之第一級毒品，不得非法持有、施用，因未戒除施
    用毒品海洛因之惡習，猶基於施用第一級毒品海洛因之行為
    決意，於九十八年十一月二十三日二十三時許，在其女友陳
    詩筠位於臺中縣大雅鄉○○路○段二七四之一號三樓之租住
    處內，以將微量毒品海洛因混入礦泉水稀釋後，注入注射針
    筒內，再以注射針筒注射血管之方式，非法施用毒品海洛因
    一次。另乙○○復明知毒品甲基安非他命業經公告列為毒品
    危害防制條例之第二級毒品，亦不得非法持有、施用，因未
    戒除施用毒品甲基安非他命之惡習，仍另基於施用第二級毒
    品甲基安非他命之犯意，於九十八年十一月二十四日凌晨三
    時許，同在前揭其女友之租住處內，以將甲基安非他命置於
    玻璃球吸食器內點火燒烤，使其產生煙霧後，再以吸食氣體
    之方式，非法施用毒品甲基安非他命一次。嗣乙○○於九十
    八年十一月二十四日十三時許，為警持本院核發之搜索票，
    在其女友前揭租住處內搜索查獲，且扣得其所購入供施用之
    毒品海洛因一包（毒品部分驗餘淨重0.071公克）、供其施
    打毒品海洛因所用之注射針筒一支與吸食毒品甲基安非命所
    用之吸食器二支，暨其所有但與本件施用毒品尚無直接關連
    性之行動電話一支（內含SIM卡一張）。乙○○為警查獲時
    ，且經員警徵得同意後，採集尿液送請鑑驗，因嗎啡（毒品
    海洛因之代謝物）及甲基安非他命俱呈現陽性反應，始由警
    查悉上情。
二、案經臺中市警察局第四分局報請臺灣臺中地方法院檢察署檢
    察官偵查起訴。
    理    由
一、上開犯罪事實，業經被告乙○○於本院訊問時坦認不諱，而
    被告為警查獲後所採取之尿液，經送請中山醫學大學附設醫
    院檢驗科藥物檢測中心檢驗結果，嗎啡（毒品海洛因之代謝
    物）與甲基安非他命均呈現陽性反應，有該中心出具之尿液
    檢驗報告一份附卷可稽（見偵查卷第27頁）。另被告為警查
    獲時所扣得之白色粉末一包，經鑑驗後確實含有毒品海洛因
    成分（毒品部分驗餘淨重0.071公克），亦有行政院衛生署
    草屯療養院九十八年十二月一日草療鑑字第0981100180號鑑
    定書一份附卷可參（見偵查卷第30頁），且本件復有被告所
    有供其施打毒品海洛因所用之注射針筒一支及供吸食毒品甲
    基安非命所用之吸食器二支扣案可資佐證，足見被告上開自
    白，確與客觀事實相符，堪予採認。另按九十二年七月九日
    新修正之毒品危害防制條例刪除二犯及三犯之規定，一改修
    法前繁雜之處遇程序，僅將施用毒品者簡化區分為初犯、再
    犯，並認施用毒品者係屬病患性犯人，以觀察、勒戒戒除其
    身癮，並以強制戒治去除其心癮。經觀察、勒戒或強制戒治
    執行完畢釋放後，若係五年後再犯該條例第十條施用毒品罪
    者，與同條例第二十條第一項、第二項關於「初犯」之處理
    方式相同，檢察官應先聲請法院裁定令被告入勒戒處所觀察
    、勒戒，並視有無繼續施用毒品傾向，決定應予釋放、為不
    起訴之處分，或應聲請法院裁定令入勒戒處所強制戒治；若
    係五年內「再犯」同條例第十條施用毒品罪者，依同條例第
    二十三條第二項規定，檢察官則應依法追訴。觀諸該條例第
    二十條第三項之修正理由：「觀察、勒戒或強制戒治五年後
    再犯者，顯見前所實施之觀察、勒戒或強制戒治已足以遮斷
    其施用毒品之癮，為期自新及協助其戒除毒癮，對此五年後
    再犯者，爰明定仍適用初犯之規定，先經觀察、勒戒、強制
    戒治之程序。」及同條例第二十三條第二項之修正理由：「
    為配合簡化施用毒品犯之刑事處遇程序，並鑑於經觀察、勒
    戒或強制戒治執行完畢釋放後五年內再犯者，其再犯率甚高
    ，原據以實施之觀察、勒戒及強制戒治既已無法收其實效，
    自應施以刑事處遇。」，顯然如施用毒品者係前經觀察、勒
    戒或強制戒治等治療程序執行完畢五年後，始再施用毒品之
    「初犯」，因前所執行之觀察、勒戒或強制戒治已足收戒除
    毒癮之效，自應重新執行觀察、勒戒或強制戒治等治療程序
    ，並於治療程序執行完畢後，由檢察官為不起訴處分，毋庸
    對之追訴處罰；反之，在「再犯」之情形，因其先前所為治
    療程序顯未能收戒斷毒癮之效，且考量施用毒品者之再犯率
    偏高，乃簡化其刑事處遇程序，而逕予追訴處罰，不再施以
    治療程序。參酌上開立法理由，修正毒品危害防制條例就施
    用毒品者，祇於「初犯」及「五年後再犯」二種情形，有其
    追訴條件之限制，即須於初犯經觀察、勒戒或強制戒治釋放
    後，五年內均無施用毒品之行為，始能認其前所實施之觀察
    、勒戒或強制戒治已足遮斷毒癮，而得於五年後再犯時，再
    予適用初犯之規定，重行觀察、勒戒等程序。倘五年內已經
    再犯，被依法追訴處罰，縱其第三次（或第三次以上）施用
    毒品之時間在初犯釋放五年以後，即與「五年後再犯」之情
    形有別，且因已於「五年內再犯」，顯見其再犯率甚高，原
    實施觀察、勒戒或強制戒治，已無法收其實效，而無五年戒
    斷期之存在，自無再經觀察、勒戒及強制戒治之必要，應由
    檢察官逕行起訴，始符新法修正之本旨。查被告前於九十一
    年間，即曾因施用毒品案件，經本院裁定送觀察、勒戒後，
    認無繼續施用毒品傾向，於九十一年二月二十七日因觀察、
    勒戒執行完畢釋放出所，並由臺灣臺中地方法院檢察署檢察
    官以九十一年度毒偵字第三六一號為不起訴處分確定；復於
    九十一年間，再因施用毒品案件，經本院裁定送觀察、勒戒
    後，認有繼續施用毒品之傾向，再由本院續以九十二年度毒
    聲字第四五六號裁定送強制戒治一年，嗣因適用修正後之毒
    品危害防制條例，而於九十三年一月九日報結未予執行，但
    其所涉刑責部分，則經本院以九十二年度訴字第六五七號判
    處有期徒刑一年二月、八月，並定應執行刑為有期徒刑一年
    八月確定，嗣因減刑條例之施行，其前揭所犯施用毒品案件
    所處有期徒刑一年二月、八月均經本院以九十六年度聲減字
    第四九六０號裁定減刑二分之一，並定應執行刑為有期徒刑
    九月確定，此有臺灣高等法院被告前案紀錄表附卷可考，被
    告於上開觀察、勒戒執行完畢釋放後，既曾於五年內再犯毒
    品危害防制條例第十條之罪，並經判刑確定，本次被告復行
    觸犯毒品危害防制條例第十條之罪，自非屬毒品危害防制條
    例第二十條第三項所定「五年後再犯」之情形，而應依法追
    訴處罰。綜此，本件事證已臻明確，被告施用毒品海洛因及
    甲基安非他命之犯行，均洵堪認定。
二、按海洛因、甲基安非他命分屬毒品危害防制條例第二條第二
    項第一款、第二款所指之第一級、第二級毒品，核被告乙○
    ○所為，應係犯毒品危害防制條例第十條第一項之施用第一
    級毒品罪、同法條第二項之施用第二級毒品罪。被告施用前
    後持有第一級毒品及吸食前持有第二級毒品之低度行為，分
    別為其施用第一級毒品及第二級毒品之高度行為所吸收，均
    不另論罪。另被告有前揭犯罪事實欄所載之經有期徒刑宣告
    及執行完畢之情形，此有前開臺灣高等法院被告前案紀錄表
    在卷可按，被告於有期徒刑執行完畢後，五年以內故意再犯
    本件皆為有期徒刑以上之二罪，咸應依刑法第四十七條第一
    項之規定論以累犯，並俱予以加重其刑。被告所犯前開二罪
    間，犯意各別，罪名、行為且互殊，應予分論併罰。另按毒
    品危害防制條例第十七條第一項所稱「供出毒品來源，因而
    查獲其他正犯或共犯者」，係指被告供出毒品來源之有關資
    料，諸如前手之姓名、年籍、住居所、或其他足資辨別之特
    徵等，使調查或偵查犯罪之公務員因而對之發動調查或偵查
    並查獲者而言。申言之，被告之「供出毒品來源」，與調查
    或偵查犯罪之公務員對之發動調查或偵查並進而查獲之間，
    論理上須具有先後且相當的因果關係，非謂被告一有「自白
    」、「指認」毒品來源之人，而破獲在後，即得依上開規定
    予以減刑。查本件被告乙○○為警查獲後，於九十八年十一
    月二十四日警詢時固供稱其所施用之毒品海洛因係購自一名
    綽號「建文」之男子，其所吸食之毒品安非他命亦係該名男
    子所無償提供，而該名「建文」後並經被告指認即為真實姓
    名郭建文之人，此有警詢筆錄一份在卷可按（見警卷第4頁
    ），嗣郭建文涉嫌販賣毒品罪嫌經中部地區巡防局彰化機動
    查緝隊查獲後，業經移送臺灣臺中地方法院檢察署檢察官以
    九十九年度偵字第五二四四號簽分偵查中；惟依本院向該署
    調閱影印之九十九年度偵字第五二四四號卷卷內之「郭建文
    涉嫌第一、二級販賣毒品案件犯罪事實一覽表」所載內容，
    購買者欄位中並無記載本件被告乙○○，且遍觀該份影印之
    偵查卷宗，亦未見有任何郭建文涉嫌販賣毒品予本件被告乙
    ○○犯行之記載（見本院卷第19頁至第23頁），且被告在本
    院訊問時亦供稱關於郭建文涉犯販賣毒品案件，其未曾接獲
    傳喚為該案之證人（見本院卷第29頁），足見被告供出其施
    用毒品來源為「建文」與郭建文因販賣毒品案件遭查獲兩者
    間，並無相當之因果關係，揆諸前開說明，自難認郭建文係
    因被告上開警詢之供述而遭查獲，則被告所為尚與毒品危害
    防制條例第十七條第一項所指「因而查獲」之要件不符，尚
    無從獲邀減輕或免除其刑之寬典，應併此說明之。
三、爰審酌被告乙○○前已因施用毒品犯行經觀察、勒戒及徒刑
    之執行，竟仍故態復萌，復行施用毒品不輟，無視於毒品對
    於自身健康之戕害及國家對於杜絕毒品犯罪之禁令；惟衡酌
    施用毒品係屬自戕行為，被告犯罪手段尚屬平和，亦未因此
    而危害他人，所生損害尚非鉅大，而被告於犯後於本院審理
    時坦承犯行，尚見悔意之犯罪後態度，暨施用毒品者均有相
    當程度之成癮性及心理依賴，其犯罪心態與一般刑事犯罪之
    本質並不相同，應側重適當之醫學治療及心理矯治為宜等一
    切情狀，分別量處如主文所示之刑，並定其應執行之刑；其
    施用第二級毒品罪行之部分，因與不得易科之他罪併合處罰
    結果而不得易科罰金，自毋庸另贅為易科罰金折算標準之記
    載。
四、至被告乙○○為警查獲時所扣得之白色粉末一包（含無法完
    全析離之包裝袋，毒品部分驗餘淨重0.071公克），經鑑驗
    後既含有毒品海洛因之成分，已如前述，應依毒品危害防制
    條例第十八條第一項前段之規定予以宣告沒收銷燬之。又扣
    案之注射針筒一支及吸食器二支，係分別供被告施打毒品海
    洛因及吸食毒品甲基安非他命所用之物，已據被告供明在卷
    （見本院卷第25頁反面），爰俱依刑法第三十八條第一項第
    二款之規定，於各該主文項下分別為沒收之諭知。至被告為
    警查獲時所併同扣得之行動電話一支（含號碼0000000000號
    SIM卡一張），雖為被告所有，但因尚乏具體之事證證明與
    本件被告施用毒品海洛因或甲基安非他命之犯行有何直接之
    關連性，核既與刑法沒收之要件尚有未合，爰不併予宣告沒
    收，亦附此敘明之。
據上論斷，應依刑事訴訟法第二百七十三條之一第一項、第二百
九十九條第一項前段，毒品危害防制條例第十條第一項、第二項
、第十八條第一項前段，刑法第十一條、第四十七條第一項、第
五十一條第五款、第三十八條第一項第二款，判決如主文。
本案經檢察官甲○○到庭執行職務。
中    華    民    國    99    年    4     月    23    日
                  刑事第三庭  法  官  陳思成
以上正本證明與原本無異。
如不服本判決應於收受判決後10日內向本院提出上訴書狀，並應
敘述具體理由；其未敘述上訴理由者，應於上訴期間屆滿後20日
內向本院補提理由書（均須按他造當事人之人數附繕本）「切勿
逕送上級法院」。
                              書記官  江婉君
中    華    民    國    99    年    4     月    23    日
附錄論罪科刑法條
毒品危害防制條例第十條
施用第一級毒品者，處六月以上五年以下有期徒刑。
施用第二級毒品者，處三年以下有期徒刑。

司法院資訊處製作；財團法人民間司法改革基金會備份。
